臺灣高等法院花蓮分院刑事判決　　　 96年度上更(二)字第5號
上　訴　人　臺灣台東地方法院檢察署檢察官
上　訴　人
即　被　告　甲○○
指定辯護人　吳麗如律師
上列上訴人因殺人案件，不服中華民國92年4月17日臺灣臺東地
方法院90年度重訴字第11號第一審判決（起訴案號：臺灣臺東地
方法院檢察署90年度偵字第1686號、第1965號；併案案號：同署
90年偵字第2212號），提起上訴，本院判決後，經最高法院第2
次發回更審，本院判決如下：
    主  文
原判決關於甲○○部分撤銷。
甲○○殺人，處有期徒刑伍年，西瓜刀壹支沒收。
    事  實
一、緣陳德發（業經法院依傷害罪判處有期徒刑8月，緩刑4年確
    定）與詹武勇係同在臺東縣成功鎮三仙台風景區擺攤販售商
    品之業者，雙方於民國（下同）90年9月9日上午10時許，在
    該風景區內因經營生意問題發生口角，進而發生肢體衝突（
    均未成傷），詹武勇隨即離開三仙台返回臺東縣成功鎮○○
    路101之1號甲○○住處躲避。詎陳德發仍不罷手，竟夥同劉
    勇志（業經法院依傷害罪判處有期徒刑7月，緩刑4年確定）
    、董坤雄、丁○○等人，於當日上午11時許，乘坐劉勇志所
    駕駛之WV-9337號自小客車，前往該處理論，戊○○經董坤
    雄之聯絡，亦駕駛U7-9402號廂型車前去。陳德發等人到達
    甲○○住處後，陳德發、劉勇志、董坤雄先行下車走至門口
    大聲叫喊要詹武勇出來時，因見詹武勇拿起木棍一支衝出（
    隨即為其妻許麗蘭拉回房內），陳德發、劉勇志、董坤雄即
    返回前開自小客車，與丁○○各自由後車廂內取出預置之木
    棍4支，基於傷害之犯意聯絡，與兩手分持西爪刀、木棍自
    房內衝出之甲○○發生鬥毆，戊○○亦基於傷害甲○○之犯
    意聯絡，在旁揚言要抄車牌及回去拿槍等語助勢。甲○○因
    陳德發糾眾上門滋事，心中甚感憤慨，且因其在雙方打鬥過
    程中遭陳德發等人毆打而受有左前臂（起訴書誤載為右前臂
    ）、右頰部挫擦傷、右鎖骨下方挫擦傷瘀血等傷害（甲○○
    持刀傷害劉勇志成傷部分，因未經劉勇志提出告訴而未經檢
    察官起訴），竟一時情緒失控而萌殺人之犯意，持上開西瓜
    刀往董坤雄之右胸猛砍一刀，致董坤雄受有右胸由左往右長
    達10公分、寬5公分、深10公分，深及乳房處、肋骨、肋間
    動靜脈至肺部之傷，陳德發、劉勇志等人見狀雖立即將董坤
    雄載往行政院衛生署臺東醫院急救，惟董坤雄仍因被傷及右
    肺臟導致出血性休克而於同年9月9日晚間11時許不治死亡。
二、案經甲○○訴由臺東縣警察局成功分局報告及董坤雄之母乙○○、劉勇志訴由臺灣臺東地方法院檢察署檢察官偵查起訴
    。
    理  由
一、訊據被告甲○○坦承持刀砍傷董坤雄致死，核與陳德發（偵
    查卷第77頁、原審卷第60頁）、劉勇志（原審卷第64頁）、
    丁○○（原審卷第205頁）等人所述情節相符，並有臺灣臺
    東地方法院檢察署驗斷書一份在卷可稽。而董坤雄之死因為
    出血性休克，致死創傷為胸部右側近乳房處刀砍傷，傷口一
    處長達10公分、寬5公分、深10公分，深及乳房處、肋骨、
    肋間動靜脈至肺部等情，業經檢察官督同法醫師相驗、解剖
    屬實，且製有相驗筆錄、驗斷書、相驗屍體證明書、勘驗筆
    錄、解剖報告表及解剖照片附卷足憑（相卷第14至54頁），
    其死亡與甲○○之砍殺行為顯具有相當因果關係。惟被告否
    認有殺人之犯意，辯稱：因陳德發、董坤雄持刀及劉勇志持
    木棍攻擊伊，伊為了防衛始以木棍打下其中一人之刀子，並
    持之防禦，不小心劃到董坤雄，並無殺他之意思云云。是本
    件所應探究者為：(一)被告有無殺人之犯意？(二)刀子是何人所
    有？(三)被告是否成立正當防衛？
（一）被告有無殺人之犯意？
      經查，被告砍傷董坤雄之刀為西瓜刀，包括刀枘約4、50
      公分等情，為被告甲○○於更(一)審中自承（本院更(一)審卷
      第21頁）。而甲○○持刀對著董坤雄及陳德發砍，董坤雄
      及陳德發躲開後，葉某先砍傷劉勇志的手臂，回頭又砍董
      坤雄，刀子是由上往下砍等語，業經陳德發於原審供述甚
      明（原審卷第60頁），又被害人董坤雄致死創傷為胸部右
      側近乳房處刀砍傷，傷口一處（長達10公分、寬5公分、
      深10公分），深及乳房處、肋骨、肋間動靜脈至肺部，胸
      右側第二、三、四肋骨前方皆砍斷等情，有前述之解剖報
      告表在卷可參，可見甲○○是面對董坤雄持刀由上往下朝
      其胸部砍下，其謂是不小心劃到，熟能相信？而西瓜刀為
      兇器，刺人身體足以致死，人體之右胸內有重要器官肺臟
      ，若持刀砍殺，會造成死亡之結果，均為被告主觀所明知
      ，乃被告竟持刀猛砍被害人右胸要害之處，傷口深達10公
      分，並砍斷二、三、四肋骨，足見其砍殺力道之猛，實有
      置董坤雄於死地之意，其有殺人之犯意與行為，應堪認定
      ，所辯無殺人犯意，委難採信。
（二）刀子是何人所有？
  １、陳德發、劉勇志、董坤雄等人於到達被告甲○○住處時，
      一開始下車時並未攜何兇器，而係先在門口大聲喊叫，後
      來又衝回車內拿取木棍，並未進入屋內等情，業據證人即
      甲○○鄰居之陳金蘭於原審證述：「我有看到他們每個人
      都拿木棒，不是一下車就帶下來的，是後來又回到車上拿
      的，我沒有看到下車的人有拿刀子。」、「（問：你有無
      看到車上下來的人，進去屋內？）我沒有看到，因為他們
      在門口時，就已經在大聲喊叫，叫裡面的人出來，後來他
      們又衝回去車上拿木棍，我看到時，他們根本沒有進去屋
      內，他們在門口靠近馬路邊，就要打起來，我就上樓了」
      等語明確（原審卷第113頁）。另證人詹武勇於警詢中亦
      陳稱：陳德發等人下車各持木棍叫我出來，我怕他們會打
      我就躲在屋內不敢出來，…我只知道陳德發等人持木棍，
      我不知何人持刀等語（警卷第5頁），其於偵查中仍為相
      同之供述（偵1686卷第27頁）。另詹武勇之妻許麗蘭於警
      詢中亦供稱：對方駕駛自小客車及箱型車前來，我看到對
      方很多人都有拿棍棒，在三民路屋外打架時，沒有看到有
      人拿刀子，打架前對方要找我先生，我叫我先生到裡面等
      語（警卷第7-8頁，被告對詹武勇、許麗蘭於警詢之陳述
      ，均無異議，彼二人於警詢中之陳述有證據能力）。足見
      ，陳德發、劉勇志、董坤雄等人僅持木棍而未持刀械前往
      甲○○住處。
  ２、被告砍傷董坤雄之刀，是被告甲○○係自家中拿刀衝出乙
      情，業經陳德發、劉勇志於偵查及原審中供明（偵卷第31
      頁、77頁，原審卷第60、63頁），核與證人丁○○迭於警
      詢（警卷第11 -12頁）、偵查（偵卷第34頁）及原審（原
      審卷第205頁）證述相符。被告甲○○雖辯稱係陳德發、
      董坤城二人持二把刀進入屋內云云，惟與陳金蘭、詹武勇
      及許麗蘭前揭所述不合，且陳德發、董坤城二人若持刀前
      來，以詹武勇、許麗蘭與甲○○有親戚之誼，不致忽略不
      說。再者，若陳德發等人持有二把刀械前去，遭甲○○搶
      下一把刀後，尚餘一把刀，在鬥毆之過程中，何以甲○○
      僅有受挫擦傷而無刀傷（耕仁診所診斷證明書，警卷第15
      頁），反倒是劉勇志及董坤城受有刀傷？再參以甲○○接
      受法務部調查局測謊時，對於刀子非其拿出來之問題呈情
      緒波動反應，研判有說謊現象等情，亦有該局測謊報告書
      在卷可稽（偵卷第89頁），均足認定砍傷董坤城之西瓜刀
      是甲○○從家中取出無疑，被告所辯自非可採。證人丙○○雖於警詢證稱：陳德發率先進入屋內，另有二人跟進去
      ，三人分持刀、木棒，甲○○隨手拿起1支木棍，將其中
      一人之刀子打下等語，惟丙○○所言亦與陳金蘭、詹武勇
      及許麗蘭前開所述不符，且其為許麗蘭之姊，甲○○之同
      居人，關係匪淺，證言難免迴護，自難採信。
（三）被告是否成立正當防衛？
  １、按正當防衛必須對於現在不法之侵害始得為之，侵害業已
      過去，即無正當防衛可言。至彼此互毆，又必以一方初無
      傷人之行為，因排除對方不法之侵害而加以還擊，始得以
      正當防衛論。故侵害已過去後之報復行為，與無從分別何
      方為不法侵害之互毆行為，均不得主張防衛權。又被告將
      吳格烽手上之尖刀奪下時，其所受之不法侵害已予以排除
      ，竟復持以刺殺被害人，所為與正當防衛之要件不合。分
      別有最高法院30年上字第1040號判例、79年度台上字第46
      71號判決可資參照。
  ２、經查，陳德發等人下車時係空手在甲○○家門口叫囂，俟
      詹武勇持木棍出來時，始返回車上拿取木棍，嗣被告甲○○則手持木棍及西瓜刀衝出與陳德發等人相互鬥毆等情，
      已如上述，則被告甲○○與陳德發等人互毆前，並無對方
      不法之侵害存在，其互毆之行為，即難認係排除侵害之行
      為，自非正當防衛。被告甲○○雖又辯稱是董坤雄持刀，
      其為自衛，以木棍打下其刀云云，惟與其在檢察官現場履
      勘時所述董坤雄僅持木棍進入等語不符（偵卷第14頁），
      而被告既以木棍打落董坤雄持有之刀子，其所受之不法侵
      害已予排除，竟仍持刀砍殺董坤雄，所為自與正當防衛之
      要件不合，所辯云云，仍不可採信。
（四）被告前揭所辯皆不足採信。本件事證已臻明確，被告犯行
      洵堪認定。
二、核被告甲○○所為係犯刑法第271條第1項之殺人罪。查被告
    甲○○於發現被告陳德發欲率眾前來家中滋事時，已即時報
    請警方協助，被告陳德發等人係在警察離去後，又再上門滋
    事等情，已經臺東縣警察局成功分局寧埔派出所警員王心龍
    於原審調查時到庭證述屬實（見原審卷第281頁），被告甲○○於報警後仍未能阻止被告陳德發等人前來家中滋事，乃
    至於隻身與被告陳德發、劉勇志、董坤雄、丁○○、戊○○
    等多人周旋對抗，其心存憤懣，實可想見，其行為雖與正當
    防衛之要件不合，惟其於激憤之餘，一時情緒失控而起意殺
    人，其犯罪之情狀在客觀上實足以引起一般人之同情，本院
    認量處最低刑仍嫌過重，爰依修正前刑法第59條之規定減輕
    其刑（刑法第59條於被告行為後已修正為犯罪之情狀顯可憫
    恕，認科以最低度刑仍嫌過重者，得酌量減輕其刑，與修正
    前規定犯罪之情狀可憫恕者，得酌量減輕其刑相較，並非較
    為有利，爰適用修正前之規定）。爰審酌被告甲○○於本院
    上訴審已經與被害人董坤雄之家屬達成和解，支付100萬元
    賠償金，並獲得董坤雄之母乙○○諒解，足見其犯罪後確有
    悔意等情狀，從輕量處有期徒刑五年，以勵自新。又甲○○
    所有之西瓜一支雖未扣案，然陳德發、劉勇志及丁○○均證
    稱已被甲○○拿回家中藏放並未滅失，自應依刑法第38條第
    1 項第2款宣告沒收。
三、併案部分（90年偵字第2212號）：本件起訴書雖於被告甲○○殺人犯行之後附帶記載：「．．．（甲○○）再追至屋外
    砍傷劉勇志之右前臂」等情，惟亦載明「傷害部分未據告訴
    」，依其前後文意對照以觀，檢察官顯然係因該部分犯行欠
    缺訴追要件（告訴）而未予起訴。且被告葉慶傷害劉勇志之
    犯行與殺害董坤雄罪間，並無事實上或法律上裁判一罪之關
    係，自非原起訴效力所及，被害人劉勇志事後向檢察官補行
    提出告訴，與欠缺訴追要件之犯罪事實經檢察官提起公訴後
    ，因告訴人補行告訴而得視為補正之情形不同，應退由檢察
    官另行偵查起訴。
四、原審對被告甲○○論罪科刑，固非無見，(一)惟未及斟酌被告
    甲○○事後已經與被害人家屬達成和解，足見其犯罪後尚有
    悔意，且未審酌被告甲○○犯罪情狀尚堪憫恕及犯罪時所受
    之刺激，致未依修正前刑法第59條減輕其刑及妥適量刑，乃
    至於量刑過重，尚有未洽；(二)被告傷害劉勇志部分並未起訴
    ，檢察官誤以併案之方式送請原審併辦，原審不察，遽就被
    告甲○○前述傷害犯行為訴外判決，並諭知木棍1支沒收，
    自有未當。(三)西瓜刀1支雖未扣案，但未滅失，仍應沒收，
    原審未宣告沒收，亦有不當。(四)扣案之木棍共有6支，其中3
    支在甲○○門外，2支在甲○○家中，最後1支是丁○○置於
    戊○○車上而查獲，有警詢筆錄可證（警卷第12頁）。又木
    棍3支係陳德發自丁○○家門口取得，另外1支則係丁○○自
    行拿到車上，分別經丁○○於警詢（警卷第11頁反面）、劉
    勇志於偵查中敘明（偵卷第31頁），故陳德發等人係攜帶4
    支木棍前去，原審認定為5支與事實不合。被告甲○○上訴
    否認其有殺人之犯意，並以其行為係屬正當防衛為辯，檢察
    官上訴意旨指摘原審判決量刑過輕，雖均不足取，惟原判決
    既有可議，本院仍應予以撤銷改判。
據上論斷，應依刑事訴訟法第369條第1項前段、第364條、第299
條第1項前段，刑法第2條第1項前段，第271條第1項、第38條第1
項第2款，修正前刑法第59條，判決如主文。
本案經檢察官孫小玲到庭執行職務。
中　　華　　民　　國　　96　　年　　8 　　月　　31　　日
                  審判長法  官  何方興
                        法  官  王紋瑩
                        法  官  林鳳珠
以上正本證明與原本無異。
如不服本判決，應於送達後10日內，向本院提出上訴狀。其未敘
述理由者，並應於提出上訴狀後10日內向本院補提理由狀 (須附
繕本)。
                        書記官  陳有信
中　　華　　民　　國　　96　　年　　8 　　月　　31　　日
附錄本判決論罪科刑法條：
刑法第271條第1項：
殺人者，處死刑、無期徒刑或10年以上有期徒刑。
